ACORDAO-COMPLETO-2544032

ACÓRDÃO 4489/2022 ATA 27/2022 - PRIMEIRA CÂMARA

VISTOS, relatados e discutidos estes autos de aposentadorias concedidas pela Fundação Instituto Brasileiro de Geografia e Estatística,
ACORDAM os Ministros do Tribunal de Contas da União, reunidos em sessão da Primeira Câmara, diante das razões expostas pelo Relator, com fundamento no art. 71, inciso III, da Constituição Federal e nos arts. 1º, inciso V, 39, inciso II, e 45 da Lei 8.443/1992, em:
9.1. considerar ilegais os atos de aposentadoria de interesse da sra. Marly Cordeiro Viana e dos srs. Manoel Vicente do Nascimento e Roberto Luiz Gadelha Grilo, recusando seu registro;
9.2. determinar à Fundação Instituto Brasileiro de Geografia e Estatística que dê ciência desta deliberação aos interessados;
9.3. esclarecer à unidade de origem que, a despeito da negativa de registro das aposentadorias dos interessados, motivada pelo pagamento a maior da GDIBGE, os efeitos dos títulos concessórios subsistem, uma vez que a parcela impugnada se encontra albergada por decisão judicial transitada em julgado, sendo desnecessária, assim, a emissão de novos atos.

Apreciação, para fins de registro, de aposentadorias concedidas pela Fundação Instituto Brasileiro de Geografia e Estatística.

Primeira Câmara

3. Interessados: Manoel Vicente do Nascimento (XXX.314.844-XX); Marly Cordeiro Viana (XXX.683.374-XX); Roberto Luiz Gadelha Grilo (XXX.909.804-XX).

13.1. Ministros presentes: Walton Alencar Rodrigues (Presidente), Benjamin Zymler (Relator), Vital do Rêgo e Jorge Oliveira.
13.2. Ministros-Substitutos presentes: Augusto Sherman Cavalcanti e Weder de Oliveira.

BENJAMIN ZYMLER

Adoto como relatório o parecer subscrito pelo representante do Ministério Público nos autos, Procurador Rodrigo Medeiros de Lima:
	"Trata-se da análise dos atos iniciais das aposentadorias de Marly Cordeiro Viana (peça 3) e Roberto Luiz Gadelha Grilo (peça 5) , ambos no cargo de Técnico em Informações Geográficas e Estatísticas, e Manoel Vicente do Nascimento (peça 4) , no cargo de Tecnologista em Informações Geográficas e Estatísticas, emitidos pela Fundação Instituto Brasileiro de Geografia e Estatística (IBGE) .
2.	Após análise das concessões, a Sefip propôs a legalidade e registro dos atos consignando em sua instrução que (peça 5, p. 2-4) :
' (...) 
Considerando que a parcela judicial concedida se refere a complementação da Gratificação de Desempenho do Instituto Brasileiro de Geografia e Estatística, parcela que integra os vencimentos do cargo no qual se aposentou o interessado e cujo amparo se funda em decisão judicial transitada em julgado, propugna-se pela legalidade no referido pagamento, considerando decisão do TCU em relação a mesma matéria, Acórdão 4725/2018-TCU-Segunda Câmara, relator: Ministro Vital do Rêgo'.
3.	 A decisão judicial em questão advém do Mandado de Segurança Coletivo 2009.51.01.002254-6, ajuizado pela Associação Nacional dos Aposentados e Pensionistas do IBGE, que tramitou na 24ª Vara Federal do Rio de Janeiro, requerendo que a GDIBGE seja paga aos inativos e pensionistas na mesma proporção paga aos servidores em atividade.
4.	Na primeira instância, o processo foi extinto sem resolução de mérito, uma vez que a magistrada entendeu pela inadequação da via processual eleita. No entanto, em sede de apelação, a Desembargadora Federal, Salete Maccalóz, deu 'provimento ao recurso para ao julgar procedente o pedido contido na petição inicial, conceder a segurança pleiteada para determinar que a autoridade impetrada promova o pagamento aos substituídos (a saber, aos aposentados e pensionistas do IBGE associados a Associação impetrante) , da parcela denominada GDIBGE na mesma proporção que é paga aos servidores em atividade mencionados no art. 80 da Lei n. 11.355/2006' (peças 3-5, p. 7-24) . A decisão transitou em julgado em 19/8/2011 (peças 3-5, p. 20) .
5.	De acordo com o art. 80 da Lei 11.355/2006, com a redação dada pela Lei 11.907/2009, a GDIBGE tem a seguinte composição:
'Art. 80. Os servidores ocupantes de cargos de provimento efetivo do Plano de Carreiras e Cargos da Fundação Instituto Brasileiro de Geografia e Estatística - IBGE em exercício de atividades inerentes aos respectivos cargos ou funções nas unidades do IBGE fazem jus a uma Gratificação de Desempenho de Atividade em Pesquisa, Produção e Análise, Gestão e Infra-Estrutura de Informações Geográficas e Estatísticas - GDIBGE, com a seguinte composição: 
I - até 20 (vinte) pontos serão atribuídos em função dos resultados obtidos na avaliação de desempenho individual;
II - até 80 (oitenta) pontos serão atribuídos em função dos resultados obtidos na avaliação de desempenho institucional.'
6.	O limite da gratificação é de 100 (cem) pontos, consoante o art. 81-A, incluído pela Lei 11.907/2009, in verbis:
'Art. 81-A. A GDIBGE será paga observado o limite máximo de 100 (cem) pontos e o mínimo de 30 (trinta) pontos por servidor, correspondendo cada ponto ao valor estabelecido no Anexo XV-A desta Lei.' 
7.	O Anexo XV-A da Lei 11.355/2006, com a redação dada pela Lei 13.327/2016, estabelece que o valor do ponto da GDIBGE, para o cargo de nível superior, equivale a R$ 54,87, e para o cargo de nível médio R$ 16,68, com vigência a partir de 1º de janeiro de 2017.
8.	Portanto, o valor máximo da GDIBGE, na atividade, é de R$ 5.487,00 (cargo de nível superior) e R$ 1.668,00 (cargo de nível médio) , decorrente do somatório dos pontos da avaliação de desempenho institucional (80 pontos) com a individual (20 pontos) .
9.	Consoante o art. 149 da Lei 11.355/2006, com a redação dada pela Lei 11.490/2007, deverão ser adotados os seguintes critérios para fins de incorporação da GDIBGE aos proventos de aposentadorias e pensões (grifos inseridos) :
'Art. 149 (...) 
I - para as aposentadorias concedidas e pensões instituídas até 19 de fevereiro de 2004, a gratificação será correspondente a 50% (cinqüenta por cento) do valor máximo do respectivo nível, classe e padrão; 
II - para as aposentadorias concedidas e pensões instituídas após 19 de fevereiro de 2004: 
a) quando ao servidor que deu origem à aposentadoria ou à pensão se aplicar o disposto nos arts. 3º e 6º da Emenda Constitucional nº 41, de 19 de dezembro de 2003 , e no art. 3º da Emenda Constitucional nº 47, de 5 de julho de 2005, aplicar-se-á o percentual constante no inciso I do caput deste artigo; 
b) aos demais aplicar-se-á, para fins de cálculo das aposentadorias e pensões, o disposto na L ei nº 10.887, de 18 de junho de 2004.'
10.	Observa-se nos atos em exame, que as aposentadorias dos interessados estão fundamentadas no art. 3º da EC 47/2005. Assim, o valor da GDIBGE a ser paga aos inativos deve corresponder ao percentual de 50% da gratificação, ou seja, para os técnicos, R$ 834,00, e para o tecnologista, R$ 2.743,50. Exatamente esses os valores que estão sendo pagos na rubrica '82470-GDIBGE-ART. 80, LEI 11355/06 AP' (peça 7, p. 6-7) .
11.	Todavia, a decisão judicial determinou o pagamento da GDIBGE aos aposentados e pensionistas na mesma proporção paga aos servidores em atividade.
12.	Na fase de execução judicial da sentença, as partes firmaram o seguinte acordo (peça 3, p. 21) :
'Por ambas as partes, foi acordado que a execução do julgado dar-se-á da seguinte forma: será criada uma rubrica a título de cumprimento de decisão judicial e a gratificação a ser paga sob tal rubrica, somada à gratificação hoje percebida pelos inativos, deverá corresponder a 100% da gratificação institucional em vigor paga aos servidores ativos e ainda à metade da gratificação individual em seu percentual máximo, conforme cada período de avaliação considerado.'
13.	Logo, segundo a decisão judicial, deve integrar os proventos dos aposentados e pensionistas do IBGE a parcela integral da avaliação de desempenho institucional (até 80 pontos) , e mais 50% (cinquenta por cento) da individual (metade de 20 pontos = 10 pontos) , totalizando, no máximo, 90 pontos.
14.	Assim, como os interessados já percebem a GDIBGE, no valor correspondente a 50 pontos da gratificação, o valor da rubrica de decisão judicial a esse título seria de até R$ 667,20, para os técnicos (40 pontos x R$ 16,68) , e R$ 2.194,80 para o tecnologista (40 pontos x R$ 54,87) . Como são esses os valores que estão sendo pagos na rubrica '16171-DECISAO JUDICIAL TRANS JUG APO' (peça 7, p. 6-7) , não vislumbramos irregularidade na execução da decisão judicial.
15.	Todavia, considerando que não há amparo legal para a extensão do pagamento aos inativos e pensionistas da GDIBGE na mesma proporção paga aos servidores em atividade, mas decisão judicial transitada em julgado nesse sentido, este representante do Ministério Público de Contas da União discorda da unidade técnica e opina pela ilegalidade e negativa de registro dos atos em exame, mas sem proposta de determinação para cessar os pagamentos indevidos, em respeito ao provimento jurisdicional.
16.	São nesse sentido as recentes decisões do Tribunal após analisar situação semelhante à destes autos, a exemplo dos Acórdãos 3.230/2022, 3.206/2022 e 2.842/2022, da Primeira Câmara; e, 3.133/2022, 3.013/2022 e 3.011/2022, da Segunda Câmara."
É o relatório.

não há.

Procurador Rodrigo Medeiros de Lima.

APOSENTADORIAS. INCLUSÃO NOS PROVENTOS, POR FORÇA DE DECISÃO JUDICIAL TRANSITADA EM JULGADO, DE GRATIFICAÇÃO DE DESEMPENHO EM VALOR SUPERIOR AO ESTABELECIDO NA LEGISLAÇÃO DE REGÊNCIA. NEGATIVA DE REGISTRO. ORIENTAÇÃO À ORIGEM.

APOSENTADORIA (APOS)

Secretaria de Fiscalização de Integridade de Atos e Pagamentos de Pessoal e de Benefícios Sociais (Sefip).

Em exame, as aposentadorias da sra. Marly Cordeiro Viana e dos srs. Manoel Vicente do Nascimento e Roberto Luiz Gadelha Grilo, ex-servidores da Fundação Instituto Brasileiro de Geografia e Estatística (IBGE) .
2.	Na instrução do feito, a Secretaria de Fiscalização de Integridade de Atos e Pagamentos de Pessoal e de Benefícios Sociais (Sefip) destaca a inclusão, nos proventos dos três interessados, da Gratificação de Desempenho de Atividade em Pesquisa, Produção e Análise, Gestão e Infra-Estrutura de Informações Geográficas e Estatísticas (GDIBGE) em valor superior ao estabelecido na legislação de regência.
3.	Nada obstante, por haver decisão judicial em favor dos inativos a amparar o acréscimo, a unidade técnica propugna o registro dos atos. 
4.	O Ministério Público, em divergência, 
"considerando que não há amparo legal para a extensão do pagamento aos inativos e pensionistas da GDIBGE na mesma proporção paga aos servidores em atividade, mas decisão judicial transitada em julgado nesse sentido, [...] opina pela ilegalidade e negativa de registro dos atos em exame, mas sem proposta de determinação para cessar os pagamentos indevidos, em respeito ao provimento jurisdicional".
5.	Acompanho as conclusões do Parquet, por seus fundamentos, transcritos no relatório que antecede este voto.
6.	De fato, a rubrica alusiva ao acréscimo no valor da gratificação de desempenho, verificada nos três atos em análise, tem amparo na decisão transitada em julgado no mandado de segurança coletivo 0002254-59.2009.4.02.5101, impetrado pela Associação Nacional dos Aposentados e Pensionistas do IBGE no âmbito da Justiça Federal da 2ª Região (peça 3, p. 7-20) .
7. 	Naquele processo, a autora requereu a observância, pela fundação, do princípio da paridade entre servidores ativos e inativos (art. 40, § 8º, da CF/1988, na redação da EC 20/1998) , a seu ver violado em face da discrepância remuneratória surgida com a instituição da GDIBGE. 
8. 	O juízo de primeiro grau extinguiu o processo, sem julgamento de mérito, sob o argumento de inadequação do mandamus. Entretanto, recurso de apelação interposto pela associação foi provido, monocraticamente, para "conceder a segurança" e, em consequência, "determinar que a autoridade impetrada promova o pagamento aos substituídos (a saber, aos aposentados e pensionistas do IBGE associados à impetrante) da parcela denominada GDIBGE, na mesma proporção que é paga aos servidores em atividade mencionados no art. 80 da Lei nº 11.355/2006" (grifos acrescidos) .
9. 	Tal decisão foi confirmada pela 7ª Turma Especializada do Tribunal Regional Federal da 2ª Região, por ocasião do julgamento de agravo interposto pelo IBGE, vindo a transitar em julgado em 8/8/2011 (peça 3, p. 20) .
10. 	Na fase de cumprimento de sentença, contudo, houve dúvidas quanto aos exatos contornos da decisão transitada em julgado, o que ensejou a celebração de acordo, homologado em juízo, entre o IBGE e a associação dos servidores, no qual se estabeleceu o seguinte (peça 3, p. 21-22) : 
"Por ambas as partes, foi acordado que a execução do julgado dar-se-á da seguinte forma: será criada uma rubrica a título de cumprimento de decisão judicial e a gratificação a ser paga sob tal rubrica, somada à gratificação hoje percebida pelos inativos, deverá corresponder a 100% da gratificação institucional em vigor paga aos servidores ativos e ainda a metade da gratificação individual em seu percentual máximo, conforme cada período de avaliação considerado" (grifos acrescidos) .
11.	Pois bem, nos termos do art. 149, inciso II, alínea "a", da Lei 11.355/2006, a sra. Marly Cordeiro Viana e os srs. Manoel Vicente do Nascimento e Roberto Luiz Gadelha Grilo, aposentados pelo art. 3º da Emenda Constitucional 47/2005, fariam jus ao recebimento de 50% do valor máximo (equivalente a 100 pontos) da GDIBGE atribuída aos seus respectivos cargos:
"Art. 149. Para fins de incorporação das gratificações de desempenho a que se referem os arts. 34, 61, 80 e 100 desta Lei aos proventos de aposentadoria ou às pensões, serão adotados os seguintes critérios:
I - para as aposentadorias concedidas e pensões instituídas até 19 de fevereiro de 2004, a gratificação será correspondente a 50% (cinquenta por cento) do valor máximo do respectivo nível, classe e padrão;
II - para as aposentadorias concedidas e pensões instituídas após 19 de fevereiro de 2004:
a) quando ao servidor que deu origem à aposentadoria ou à pensão se aplicar o disposto nos arts. 3º e 6º da Emenda Constitucional 41, de 19 de dezembro de 2003, e no art. 3º da Emenda Constitucional 47, de 5 de julho de 2005, aplicar-se-á o percentual constante no inciso I do caput deste artigo;
b) aos demais aplicar-se-á, para fins de cálculo das aposentadorias e pensões, o disposto na Lei 10.887, de 18 de junho de 2004" (grifei) .
12.	O art. 80 da Lei 11.355/2006, por sua vez, aplicável aos servidores ativos, estabelece:
 "Art. 80. Os servidores ocupantes de cargos de provimento efetivo do Plano de Carreiras e Cargos da Fundação Instituto Brasileiro de Geografia e Estatística (IBGE) em exercício de atividades inerentes aos respectivos cargos ou funções nas unidades do IBGE fazem jus a uma Gratificação de Desempenho de Atividade em Pesquisa, Produção e Análise, Gestão e Infra-Estrutura de Informações Geográficas e Estatísticas (GDIBGE) , com a seguinte composição:
I - até 20 (vinte) pontos serão atribuídos em função dos resultados obtidos na avaliação de desempenho individual; e
II - até 80 (oitenta) pontos serão atribuídos em função dos resultados obtidos na avaliação de desempenho institucional" (grifei) .
13.	Tendo em conta o que foi acordado judicialmente, os interessados fazem jus a 80 pontos (100%) da GDIBGE a título de desempenho institucional e outros 10 pontos (metade) a título de desempenho individual, totalizando 90 pontos. Assim, deduzidos os 50 pontos já previstos na Lei para os inativos (art. 149) - e automaticamente incluídos na composição dos proventos -, a "parcela judicial" corresponde a 40 pontos. Isso, no caso da sra. Marly Cordeiro Viana e do sr. Roberto Luiz Gadelha Grilo, ex-servidores de nível médio, equivale a R$ 667,20 (ou seja, 40 x R$ 16,68, que é o valor de cada ponto para seus cargos de origem) . Já para o sr. Manoel Vicente do Nascimento, R$ 2.194,80 (ou, 40 x R$ 54,87, que é o valor de cada ponto para cargos de nível superior) .
14.	Como esses são exatamente os valores que constam dos títulos de aposentadoria e vêm sendo pagos aos interessados, não se verifica irregularidade no cumprimento da ordem judicial.
15. 	Sem embargo, a hipótese é de negativa de registro das concessões, haja vista não observada, no pagamento da GDIBGE, a estrita disciplina legal (art. 149 da Lei 11.355/2006) . Descabe, todavia, a cessação dos pagamentos a maior, albergados pela coisa julgada, e, em consequência, a emissão de novos atos de aposentadoria.
	Diante do exposto, voto no sentido de que este Colegiado adote a deliberação que ora submeto a sua apreciação.
TCU, Sala das Sessões Ministro Luciano Brandão Alves de Souza, em 9 de agosto de 2022.
BENJAMIN ZYMLER 
Relator